臺灣高等法院民事判決　　　　　　　　 95年度上易字第364號
上　訴　人　甲○○
訴訟代理人　林玠民律師
被　上訴人　乙○○
訴訟代理人　丙○○○
　　　　　　黃璧川律師
上列當事人間請求返還不當得利事件，上訴人對於中華民國95年
3月24日臺灣台北地方法院94年度訴字第2624號第一審判決，提
起上訴，本院於中華民國96年1月30日言詞辯論終結，判決如下
：
    主  文
原判決主文第二項關於命上訴人給付超過新台幣120,000元及自
民國94年1月12日起算每月新台幣2,000元部分，及該部分假執行
之宣告，暨訴訟費用之裁判均廢棄。
前開廢棄部分，被上訴人在第一審之訴及假執行之聲請均駁回。
其餘上訴駁回。
第一、二審訴訟費用由上訴人負擔十分之八，餘由被上訴人負擔
。
    事實及理由
一、被上訴人於原審主張：台北縣新店市○○路五十四巷十九號
    房屋，及該房屋配置停車位即編號第19號停車位，為被上訴
    人所有。但上訴人於民國八十一年七月二十九日購買台北縣
    新店市○○路五十四巷十七號房屋後，即將車輛停於被上訴
    人所有之19號停車位內。其後為被上訴人所發現，經向台灣
    台北地方法院檢察署提出告訴，上訴人於檢察官調查時供稱
    其於八十一年七月二十九日購買台北縣新店市○○路五十四
    巷十七號房屋後，即將車輛停於19號停車位。又台北縣黎明
    路五十四巷停車場，在漢陽建設公司完工交屋後，曾將各車
    位噴上住戶門牌號碼，並將該巷地下室車位配置圖交予管理
    委員王建，五十四巷住戶則依照停車位配置圖停放車輛。上
    訴人於被上訴人提出告訴後仍繼續占用被上訴人之車位，該
    車位為被上訴人所有，上訴人擅自占用即有返還被上訴人義
    務，其自八十一年七月占用至今，共計十二年又四個月，以
    該停車位每月租金至少新台幣（下同）2000元計算，其占用
    所得之利益及所造成被上訴人之損失達28萬8000元等語。爰
    依侵權行為及不當得利返還請求權，求為判決：上訴人應將
    台北縣新店市○○路五十四巷十九號房屋前如附圖所示第19
    號停車位返還予被上訴人。上訴人應給付被上訴人28萬8000
    元，及自九十三年八月一日起至停車位返還被上訴人之日止
    ，按月給付被上訴人2000元等語。
二、上訴人則以：當事人主張有利於己之事實者，就其事實有舉
    證之責任，被上訴人主張系爭停車位為其所有，惟被上訴人
    並未提出任何文件證明系爭車位為其所有。又系爭車位自八
    十一年七月起即為上訴人所占有使用，而占有人於占有物上
    之權利，推定其適法有此權利，為民法第九百四十三條所明
    定。故對於現在占有系爭物請求返還占有物者，除應證明其
    自己之權利存在外，並應證明占有人之權利不存在，方足認
    為有推翻此等法律上推定之效力。惟被上訴人僅提出由訴外
    人漢陽建設公司繪製之地下室停車位配置圖，除此之外，即
    無任何憑證足以證明被上訴人就系爭停車位有權利。再者，
    被上訴人所提出之停車配置圖所繪編號第19號之停車位，係
    位於被上訴人所有新店市○○路五十四巷十九號房屋門口。
    而系爭19號停車位則係位於上訴人所有新店市○○路五十四
    巷十七號房屋門口，兩者並不相符云云，資為抗辯。
三、原審判命：上訴人應將坐落台北縣新店市○○段○○路小段
    一百八十之三十六地號，如原判決附圖所示編號Ａ第19號停
    車位之土地（面積共計11平方公尺）騰空返還予被上訴人。
    上訴人應給付被上訴人28萬8000元，及自民國九十三年八月
    一日起至返還前開停車位之日止，按月給付被上訴人2000元
    。上訴人提起上訴，聲明求為廢棄原判決，駁回被上訴人第
    一審之訴及假執行之聲請。其除引用原審之陳述外，補陳略
    以：
  (一)被上訴人所請求者為返還相當於租金額之不當得利，性質上
    屬於租金之定期給付債權，逾五年即請求權時效消滅。被上
    訴人主張，自81年7月起之不當得利部分，超過五年部分，
    業經時效消滅，上訴人主張時效抗辯。
  (二)原審依證人唐玉明、王健不明確之證詞，空言主張即獲勝訴
    判決，於法實有未合。
  (三)本案兩造所爭執者，乃特定面積之管領(分管)權限，故應審
    究之重點在於「實際19號車位面積位於何處」，現有噴漆
    編號不應為認定之依據。漢陽建設公司原配置圖屬於被上訴
    人之車位，係位於門牌號碼19號之被上訴人房屋門口，而非
    現在現場噴漆19號、位於門牌號碼17號之上訴人房屋門口之
    停車位，此部分事實，觀諸台灣台北地方法院檢察署93年度
    偵字第17332號不起訴處分書即明。原審未審究此部分事證
    ，僅以證人片面聲稱記憶中車號噴漆未變動為據，錯誤認定
    19號車位面積之應有位置，判決顯然違誤。
  (四)證人唐玉明於原審94年8月12日審理時到庭具結明確陳稱：
    「 (問：系爭車位是否是原告車位)這是私人產權，管委會
    無法決定。」、「．．．但管委會無法證明車位是誰的，．
    ．．」證人已明確陳稱無法證明車位歸屬及確定位置，自無
    由以證人之證詞為認定之依據，原審未查及此，卻以證人之
    部分證詞自行推測，顯然違誤。
  (五)證人王健於原審94年9月14日審理時，再次確認停車位之停
    放係依漢陽建設公司交付予伊之配置圖，而被上訴人原審94
    年8月12日庭訊中亦自承：「照漢陽原來分配的車位，我的
    車位是19、20號」，而依漢湯建設公司之配置圖，19號車位
    係位於門牌號碼19號之被上訴人房屋口，而非現在現場噴漆
    19號、位於門牌號碼17號之上訴人房屋門口之停車位。原審
    將應屬於上訴人所有之現場噴漆19號車位，誤認為配置圖上
    19號車位，致認定結果與事實不符，顯有錯誤等語。
四、被上訴人求為駁回上訴，其除引用原審陳述外，補陳略以：
  (一)刑事案件檢察官所為之處分，並不能拘束民事法院對事實之
    認定，而證人王健於原審亦證述，伊從有黎明清境社區以來
    住到現在，也是委員之一，當時伊記得停車位的配置圖，是
    漢陽建設給社區的，哪個戶使用何車位漢陽建設已經決定並
    分配好了，至於哪戶分配哪個車位，依配置圖的記載，下面
    停車位的編號，是根據上面房屋門號所寫的，例如停車位編
    號「特十九」、「特二十」，該圖上面寫的房屋號碼是幾號
    ，那就是他的車位車位，原審基於上述情形而為判決，上訴
    人空言否認，自無理由。
  (二)本件經原審判決後，上訴人已自行將其所占用系車位遷走，
    搬到其自己之車位，有照片可證，可見本件系爭車位確為被
    上訴人所有，上訴人之上訴全無理由。
五、被上訴人主張兩造分別住於台北縣新店市○○路五十四巷十
    九號及十七號，且兩造於購買上開房屋時均有購買停車位之
    事實，此為兩造所不爭執，並有土地登記及建物登記謄本等
    資料為憑，自堪信為真實。是本件應審酌者為：被上訴人請
    求上訴人返還如附圖編號19號停車位及不當得利，有無理由
    。茲分述於次：
  (一)關於停車位部分：
    1.被上訴人主張：台北縣新店市○○路五十四巷十九號房屋
      ，及該房屋配置停車位即編號第19號停車位為其所有。但
      為上訴人停車佔用等語。
    2.上訴人抗辯被上訴人並未提出任何文件證明系爭車位為其
      所有。該系爭車位自八十一年七月起，即為上訴人所占有
      使用，而占有人於占有物上之權利，推定其適法有此權利
      云云。
    3.按未經共有人協議分管之共有物，共有人對共有物之特定
      部分占用收益，須徵得他共有人全體之同意。如未經他共
      有人同意而就共有物之全部或一部任意占用收益，他共有
      人固得本於所有權請求除去其妨害或請求向全體共有人返
      還占用部分。然共有物分管契約，不以共有人明示之意思
      表示為限，共有人默示之意思表示，亦包括在內。惟所謂
      默示之意思表示，係指依共有人之舉動或其他情事，足以
      間接推知其效果意思者而言（最高法院87年度台上字第
      1359號判決參照）。故共有物分管之約定，不以訂立書面
      為要件，倘共有人間實際上劃定使用範圍，對各自占有管
      領之部分，互相容忍，對於他共有人使用、收益，各自占
      有之土地，未予干涉，已歷有年所，即非不得認有默示分
      管契約之存在。
    4.查系爭停車位，為全體住戶所共有，有上開建物及土地登
      記簿謄本可稽。而系爭停車場之停車位經證人唐玉明於原
      審證稱：伊是社區管理委員會的主委，這個社區有1400
      多戶，18條巷子，委員會會將住戶的號碼噴在停車位的車
      位上，例如一號車位號碼，上面就會噴一號住戶，而伊住
      社區十多年，並沒有車位變動的情形，僅有時候住戶會自
      己互相協調交換車位，而車位的定案資料，是委員會製作
      的附圖，該圖有十年以上，噴上後，就沒有再變動過等語
      （見原審九十四年八月十二日筆錄第二頁）；證人王健亦
      證述：伊從有黎明清境社區以來住到現在，也是委員之一
      ，當時伊記得停車位的配置圖，是漢陽建設給社區的，哪
      個住戶使用何車位漢陽建設已經決定並分配好了，至於哪
      戶分配哪個車位，依配置圖的記載，下面停車位的編號，
      是根據上面房屋門號所寫的，上面寫特四（第十九、二十
      車位），即是該圖下方的十九、二十車位，該圖上面寫的
      房屋號碼是幾號，那就是他的車位等語（見原審九十四年
      九月十四日筆錄第二頁至第三頁）；又證人楊錦如證稱：
      伊在八十一年就住在黎明清境社區，當時漢陽建設推出房
      屋時，房屋坪數內就包含車位，每家配一個車位，交屋時
      漢陽建設給伊一張表，這一張表，就是證人王健提出的那
      張分配圖，而依據該表的內容，可以看出分配表上面有車
      號，下面有住戶等語（見原審九十四年十月七日筆錄第二
      頁）；顯見共有人就如附圖所示停車位，各住戶就如何分
      配及使用停車位，業經成立分管契約，至為明顯。按共有
      人於與其他共有人訂立共有物分割或分管之特約後，縱將
      其應有部分讓與第三人，其分割或分管契約，對於受讓人
      仍繼續存在（最高法院48年台上字第1065號判例參照），
      兩造係各自向其前手所購買系爭房屋及停車位，為兩造所
      不爭，自應受該分管契約之拘束。而依附圖所示，其中房
      屋門牌為十九號者，係分配編號十九號及二十號之停車位
      ；房屋門牌為十七號者，是分配使用編號十七號及十八號
      之停車位，業經證人證述明確；且經原審於九十四年十月
      二十五日現場履勘，確認上開房屋門牌號碼17號及19號係
      緊鄰，停車位編號依序為編號17、18、19、20號，有原審
      之勘驗筆錄，在卷可稽。核與附圖停車位分配圖之編號記
      載，亦相符合。足見被上訴人主張附圖編號十九號之停車
      位，為其所有分管之停車位，應堪認定。
    5.按共有人就共有土地有分管之協議者，固得就其分管之特
      定部分占用收益，然若超出分管部分為使用收益，仍須徵
      得他共有人全體之同意，否則他共有人就超過部分，仍得
      本於所有權請求除去妨害，或請求向全體共有人返還該部
      分。換言之，有分管之協議者，若就他人分管之特定部分
      為占用收益，他共有人自得本於分管契約請求除去妨害，
      並請求返還該佔用部分。系爭如附圖編號19號之停車位為
      被上訴人分管之停車位，有如前述，從而，被上訴人請求
      上訴人騰空返還系爭停車位，自屬有理由。
  (二)關於不當得利部分：
    1.被上訴人主張上訴人自認從八十一年七月二十九日起，即
      使用系爭編號十九號之停車位；並提出車位租賃契約書，
      每月租金為2000元，故請求上訴人給付自八十一年七月二
      十九日起至九十三年七月底止，共12年（被上訴人起訴書
      誤載為十二年又四個月）之相當於租金之損害，共計28萬
      8000元（12年×12月＝144 月×2000元＝288000元），以
      及自九十三年八月一日起至該停車位返還被上訴人之日止
      ，按月給付被上訴人2000元之損害金云云。
    2.上訴人抗辯屬於租金之定期給付債權，逾五年即請求權時
      效消滅。超過五年部分，業經時效消滅，上訴人主張時效
      抗辯等語。
    3.按民法第八百十八條所定各共有人按其應有部分，對於共
      有物之全部有使用收益之權。係指各共有人得就共有物全
      部，於無害他共有人之權利限度內，可按其應有部分行使
      用益權而言。故共有人如業經訂定分管契約者，自應各就
      其分管契約所分管部分之範圍為使用收益，否則，即係超
      越其權利範圍而為使用收益，其所受超過利益，要難謂非
      不當得利。又，租金之請求權因五年間不行使而消滅，既
      為民法第一百二十六條所明定，則凡無法律上之原因而獲
      得相當於租金之利益，致他人受損害時，如該他人之返還
      利益請求權已逾租金短期消滅時效之期間，債務人並為時
      效之抗辯者，其對於該相當於租金之利益，不得依不當得
      利之法則，請求返還。
    4.查本件系爭編號19號之停車位，依分管契約之約定為被上
      訴人使用收益，而上訴人自認從八十一年七月二十九日購
      買上開房屋後，即使用迄今，該停車位每月租金2000元，
      有車位租賃契約書可稽，並為上訴人所不爭，則被上訴人
      請求自起訴狀繕本送達上訴人翌日起，向前追訴五年內上
      訴人所得之利益，揆諸上開說明，即非無據。本件被上訴
      人起訴狀係於94 年1月11日送達上訴人，有送達證書可稽
      （見原審簡易庭卷第12頁），上訴人將言詞辯論期日通知
      書94年6月10日之送達日期（見原審卷第6頁），誤會為繕
      本送達日期，自無可採。從而，被上訴人請求自89 年1月
      11日起五年期間相當於租金之損害，共計12萬0000元 （5
      年×12月＝60月×2000元＝120000元），以及自九十四年
      一月十二日起至該停車位返還被上訴人之日止，按月給付
      被上訴人2000元之損害金，為有理由。至於超過上開金額
      部分，上訴人抗辯被上訴人請求權業經時效消滅，被上訴
      人此部分之請求，即非有據。
六、綜上所述，被上訴人本於分管契約及不當得利之法律關係，
    請求上訴人應將系爭如原判決主文第一項所示之停車位騰空
    返還被上訴人；並應給付被上訴人120,000元，及自民國 94
    年1月12日起，至上訴人返還系爭停車位之日止， 按月給付
    被上訴人2000元，為有理由，應予准許。逾此所為請求，為
    無理由，應予駁回。又，上開應准許部分，兩造陳明願供擔
    保請為准、免假執行宣告，亦無不合。至於被上訴人敗訴部
    分，其假執行之聲請失所附麗，應併予駁回。原審就超過上
    開應准許部分，為上訴人敗訴之判決，並為假執行之宣告，
    自有未洽。上訴意旨就此部分指摘原判決不當，求予廢棄改
    判，為有理由。至於上開應准許部分，原審判命上訴人給付
    ，並為假執行之宣告，核無違誤，上訴意旨，就此部分，仍
    執陳詞，指摘原判決不當，求予廢棄，為無理由，應駁回其
    上訴。
七、本件事證已臻明確，兩造其餘之陳述及攻擊防禦方法，經審
    酌核與判決結果不生影響，不再一一論述，併予敘明。
據上論結，本件上訴為一部有理由，一部無理由，依民事訴訟法
第450條、第449條第1項、第79條但書，判決如主文。
中　　華　　民　　國　　96　　年　　1 　　月　　30　　日
                    民事第八庭
                        審判長法　官  吳景源
　　　　　　　　　　　  　　  法　官  滕允潔
　　　　　　　　　　　  　　  法　官  連正義
正本係照原本作成。
不得上訴。
中　　華　　民　　國　　96　　年　　1 　　月　　31　　日
                              書記官  張永中
